臺灣高等法院高雄分院刑事判決　　　　　　　　　　　　九十一年度上訴字第七號
　　　上　訴　人
　　　即　被　告　乙○○
右上訴人因偽造文書等案件，不服臺灣高雄地方法院九十年度訴字第一五四五號中華
民國九十年十月三十一日第一審判決（起訴案號：臺灣高雄地方法院檢察署八十九年
度偵字第一九九０三號），提起上訴，本院判決如左：
      主      文
原判決撤銷。
乙○○連續行使偽造公文書，足以生損害於他人及公眾，處有期徒刑壹年陸月。扣案
之信用卡貳張背面偽造之丙○○署押各壹枚、偽造丙○○之國民身分證、變造台灣鐵
路管理局高雄工務段之識別證各壹張、偽造之丙○○印章及台灣鐵路管理局高雄工務
段之公印章及陳宗輝之職章各壹枚、偽造被害人李胡玉花及丙○○之各類所得扣繳暨
免扣繳憑單各壹紙、變造之戶口名簿壹份、偽造之台灣鐵路管理局工務處高雄工務段
服務證明書壹份、偽造丙○○名義向高雄縣稅捐稽徵處所申請之地價稅、房屋稅之繳
納證明書貳紙，及偽造附表貳編號捌、玖所示私文書上所偽造丙○○之署押共貳拾壹
枚及印文共伍枚，均沒收。
      事      實
一、乙○○曾於民國八十七年間犯竊盜罪，經臺灣高雄地方法院判處有期徒刑四月，
    緩刑三年，於八十七年一月十九日判決確定，又於八十九年間犯竊盜罪，經同法
    院判處有期徒刑五月，於九十年七月六日執行完畢。其與丙○○係親兄弟之關係
    ，乙○○於八十八年初，因信用不良無法辦理貸款及申請信用卡使用，自報載之
    廣告欄得知有提供偽造身分證之管道，即以電話與該姓名、年籍均不詳之成年男
    子連絡，並共同基於偽造國民身分證特種文書之犯意聯絡，於八十八年二、三月
    間，在高雄市○○路，由乙○○提供自己之相片一張、丙○○之身分證資料以及
    新台幣（下同）二萬五千元予對方，該不詳姓名之成年人竟將乙○○之相片貼在
    所偽造之丙○○之身分證上，並偽造「內政部」之公印文於其上，三甲後，乙○
    ○於高雄市○○路取得該偽造丙○○之身分證一張，足以生損害於戶政機關核發
    國民身分證之正確性及丙○○本人。
二、乙○○為順利向銀行辦理貸款及申請信用卡使用，即基於行使偽造公文書、私文
    書之概括犯意，於八十八年二、三月間，先至高雄縣仁武鄉利用不知情之刻印店
    ，先偽刻丙○○之私印章、陳宗輝長方形職章及台灣鐵路管理局高雄工務段長方
    形之公印各一枚後，進而偽造丙○○於八十年九月一日起迄今任職於台灣鐵路管
    理局工務處高雄工務段之技術工之服務證明書一紙（上有偽造之台灣鐵路管理局
    高雄工務段印文及段長陳宗輝職章之印文各一枚），而於八十八年八月十八日利
    用己有之高雄市楠梓區戶政事務所所填發之舊戶口名簿之公文書，將戶長原為乙
    ○○之部分均塗改變造為丙○○及丙○○之年籍資料，並在妻子李胡玉花之配偶
    欄與二名子女之父親欄內均變造為丙○○，復將自己所有之台灣鐵路管理局高雄
    工務段之識別證（職稱：技術工、員工代號：七○○八五三）變造為丙○○之名
    義及年籍資料，另利用不知情之印刷店，佯稱李胡玉花及丙○○之各類所得扣繳
    暨免扣繳之扣繳憑單遺失，而偽造賢懿電子有限公司所出具李胡玉花與台灣鐵路
    管理局高雄工務段所出具丙○○之八十七年一月至八十七年十二月即八十七年度
    之各類所得扣繳暨免稅扣繳憑單二紙，復於八十八年八月二十日偽造丙○○名義
    之申請書之私文書，向高雄縣稅捐稽徵處申請丙○○八十七年及八十八年之地價
    稅與房屋稅之繳納證明書後，竟意圖為自己不法之所有之概括犯意，並偽造丙○
    ○之名義透過台灣人壽長昇辦事處向中興銀行申請貸款，即於中興銀行辦理消費
    者貸款、支票存款、信用卡申請及調查表上偽造丙○○名義申請五十萬元之貸款
    ，乙○○並將向中興銀行申請開戶之申請書正面戶名欄及申請書背面之簽章欄偽
    造丙○○簽名，偽造上開私文書，足以生損害於丙○○，乙○○持前開資料及偽
    造與變造之證件等加以行使，均交由不知情之台灣人壽長昇辦事處人員轉向位於
    高雄市苓雅區○○○路三十號之中興商業銀行四維分行（以下簡稱中興銀行四維
    分行）行使，致中興銀行四維分行之放款承辦人員吳梅姿信以前開證件為真實，
    並要求乙○○向中興銀行所合作之華南產物保險股份有限公司（下稱華南產物保
    險公司）辦理信用保險，乙○○仍於華南產物保險公司之消費者貸款信用保險之
    借款人╱要保人簽章欄內偽造丙○○之簽名及印文，偽造該私文書後交回中興銀
    行，中興銀行四維分行之承辦人員即以丙○○名義辦理個人信用貸款，簽由主管
    批示核貸，乙○○以此詐術使中興銀行四維分行陷於錯誤，而於八十八年八月十
    七日准予核貸三十萬元，並發給金融卡一張，且於同年九月九日將該筆貸款撥入
乙○○以丙○○名義所開立之00000000000000號之帳戶內，足以
    生損害於中興銀行及丙○○本人。
三、乙○○仍承前開意圖為自己不法所有之概括犯意，並同時於八十八年九月間向中
    興銀行辦理信用貸款時，即持上開偽造之丙○○身分證向中興銀行四維分行申辦
    信用卡，且在信用卡申請書之正卡申請人簽名欄及自動轉帳繳款授權申請人簽章
    欄內偽造丙○○之簽名共二枚，並持以向中興銀行四維分行行使，中興銀行四維
    分行不疑有詐而陷於錯誤，因而核發ＭＡＳＴＥＲ  ＣＡＲＤ普通卡（卡號︰0
    000000000000000）一張，足以生損害於丙○○及中興銀行，得
    手後並在該信用卡背面偽造「丙○○」之署押於其上，偽造準私文書。
四、復於八十八年十一月間，仍承前開意圖為自己不法所有及行使偽造公文書之概括
    犯意，持前開偽造丙○○之身分證及前開所偽造台灣鐵路管理局高雄工務段之扣
    繳憑單（公文書）向中國信託商業銀行股份有限公司（下稱中國信託商業銀行）
    申辦信用卡，並在信用卡申請書上偽造丙○○簽名共二枚，偽造該私文書，持以
    向中國信託商業銀行行使，中國信託商業銀行亦陷於錯誤而於八十八年十一月二
    十九日核發ＶＩＳＡ普卡一張（卡號︰0000000000000000）予
    乙○○使用，乙○○因而詐得ＶＩＳＡ普卡一張，乙○○並在前開信用卡背面偽
    簽丙○○之簽名一枚，偽造準私文書，足以生損害於丙○○及中國信託商業銀行
    。乙○○即於八十八年十月十八日，持偽以丙○○名義向中興銀行所申請之信用
    卡，至中國信託商業銀行三民分行行使，將該信用卡插入該等分行之自動櫃員機
    內，輸入密碼，向中國信託商業銀行三民分行預借現金二萬元（另計手續費七百
    元），致使相當於中國信託商業銀行之放款人員手足之自動提款機陷於錯誤，而
    交付其二萬元，而以此等不正方法由自動付款設備取得他人之現金，足以生損害
    於中興銀行及丙○○。之後乙○○又連續於附表壹所示之時間分別持中興銀行及
    中國信託商業銀行之信用卡至中興銀行及中國信託商業銀行之特約商店即久大銀
    樓與金城昌銀樓，由乙○○佯稱為丙○○本人，而向前開特約商店購得金飾，並
    提出前開信用卡供前開特約商店人員在刷卡機上刷卡辨識，同時於久大銀樓所提
    出之一式二聯（顧客存根聯及特約商店存根聯）與金城昌銀樓所出示之一式三聯
    （顧客存根聯、特約商店存根聯及信用卡中心存查聯）之簽帳單上偽簽「丙○○
    」之署名，（每次同時複寫「丙○○」署名共二十九枚）（於八十八年十月七日
    至同年十一月十六日在特約商店久大銀樓消費之簽帳單據已超過保存期限，無法
    調閱），表明持卡人同意依照信用卡使用約定，一經使用購物或消費均應按所示
    全部金額付款予發卡銀行之意，偽造私文書，進而將該等簽帳單交予前開特約商
    店之人員，而行使該偽造之簽帳單，表示係「丙○○」本人簽帳，足以生損害於
    「丙○○」、久大銀樓、金成昌銀樓等特約商店、中國信託商業銀行及中興銀行
    ，乙○○並以此偽造「丙○○」之簽帳單表示向中興銀行及中國信託商業銀行簽
    帳，作為將來前開特約商店分別向發卡之中興銀行及中國信託商業銀行請款之憑
    證，致前開發卡銀行陷於錯誤，如數代為墊付簽帳款項，乙○○因而詐得如附表
    所示金額之金飾財物，總計冒用丙○○名義之簽帳金額為十四萬一千二百五十元
    ，乙○○僅於每月繳交最低應繳金額。嗣因乙○○向中興銀行四維分行繳交六期
    貸款之本金、利息後，即不再繳付（尚積欠本金：二十七萬五千八百八十六萬元
    ），致遭中興商業銀行對丙○○之財產聲請查封，丙○○經查證後始知前情，並
    勸由乙○○向台灣高雄地方法院檢察署自承前開犯行並接受裁判。
五、案經乙○○自首暨被害人丙○○訴請台灣高雄地方法院檢查署檢察官偵查起訴。
      理      由
一、右揭犯罪事實，業據被告乙○○於檢察官偵查中、原審及本院調查、審理時均坦
    承不諱，核與被害人丙○○、證人即中興銀行四維分行承辦被告申請貸款人員吳
    梅姿於原審證述：本件申請貸款是由與中興銀行有合作關係之台灣人壽長昇辦事
    處向台鐵招攬來的，另外中興銀行並與華南銀行產物保險公司有合作信用保險，
    凡向中興銀行申請貸款之貸款人均需依公司規定，視貸款金額來承保等語甚明（
    見原審卷第六十頁），並有被告所偽造被害人丙○○之身分證、偽造台灣鐵路管
    理局高雄公務段及段長陳宗輝之印文之方式而偽造丙○○名義任職台灣鐵路管理
    局公務處高雄工務段服務證明書、所變造丙○○為戶長之戶口名簿、扣繳憑單二
    紙等偽造之文件影本在卷可稽，復有華南產物保險股份有限公司消費者貸款信用
    保險保險證（副本）、中興商業銀行消費者貸款、支票存款、信用卡申請及調查
    表、放款交易明細查詢申請單等各一份，及高雄縣稅捐稽徵處轉帳繳納證明二紙
    附卷足參，又有中興商業銀行於八十九年十一月二十八日以興卡字第○七八號函
    所檢附被告偽造丙○○名義之信用卡申請書影本與消費帳單，及中國信託商業銀
    行所陳報有關被告以丙○○名義申請信用卡之申請書一份、客戶消費明細表二紙
    、簽帳單五紙等被告偽造丙○○名義申請信用卡及偽以被害人丙○○名義刷卡消
    費等資料附卷足憑。且被害人丙○○確實非台灣鐵路管理局工務處高雄工務段之
    員工，且段長陳宗輝業已於八十八年七月十日退休離職等情，亦有交通部台灣鐵
    路管理局工務處高雄工務段於九十年十月三日以九十高工人字第一０九七號函一
    紙附於原審卷第五十二頁足佐。此外，並扣得被告偽刻被害人丙○○之印章一枚
    及偽造被害人丙○○名義所申請之金融卡一張及信用卡二張附卷可佐。被告雖於
    本院審理中改稱：我太太李胡玉花之扣繳憑單我沒有偽造，我只偽造台鐵我弟弟
    的扣繳憑單等語（見本院卷第四十一頁）。然查被告於原審審理時供稱：「（提
    示扣繳憑單何來？）我是委託印刷廠做的，我是跟他們說我的扣繳憑單正本不見
    了，請他們幫我打一張扣繳憑單，資料都是我給他們的，我花了四十元打二張扣
    繳憑單，分別丙○○及李胡玉花的扣繳憑單。」等語（見原審卷第五十九頁），
    可見丙○○及李胡玉花的扣繳憑單應均是被告利用不知情之印刷廠業者所偽造的
    無疑，其事後於本院翻異前詞，顯係避重就輕之詞，不足採信。綜上所述，足認
    被告於原審之自白核與事實相符，應可採信。本件事證明確，被告偽造文書等犯
    行，均堪認定。
二、查如持卡人無付款之意思，偽以他人名義申請得信用卡後，並在該信用卡背面偽
    簽被害人名義，欲以信用卡代替現金進行交易，持卡人消費後出示信用卡予特約
    商店之服務人員，商店人員在刷卡機上鍵入消費金額後，將信用卡插入或刷過透
    過電話線與發卡銀行終端電腦連線之刷卡機，使刷卡機判讀信用卡上之電磁紀錄
    ，將信用卡上之電磁紀錄與消費金額資料，傳輸至發卡銀行終端電腦，於判讀並
    核對與信用卡契約約定事項相符（如額度等）正確後，再透過電話傳輸設備，傳
    送授權號碼予信用卡刷卡機，並隨消費金額列印於信用卡簽帳單上，故在信用卡
    背面偽簽他人姓名，係偽造準私文書之行為。以偽造他人名義而申請之信用卡持
    向特約商店經由刷卡機消費，使特約商店誤認持卡人係真正信用卡使用人，係屬
    對特約商店施行詐欺；又信用卡上之主要資料包括有：信用卡卡號、內碼（即信
    用卡上之電磁紀錄資料）、有效日期、持卡人英文姓名，持卡人簽名。而電磁紀
    錄物係在永續狀態中，記載於磁帶、磁碟等物體上之意思或觀念，雖其係以無形
    之正負磁氣存在於其上，即由程式語言之此種電腦特有之符號予以表示，但由重
    現裝置予以印出時，既可藉其處理之機械作為文書而再生，故非不可視之為刑法
    所保護之文書（最高法院八十一年度第十一次刑事庭會議決議參照）。再按，持
    信用卡交易後，店員交付予持卡人簽名之簽帳單係一式三聯或一式二聯，其中第
    一聯由持卡人簽名後（同時複寫第二或三聯），即由特約商店交持卡人收執，係
    表明持卡人同意依照信用卡使用約定，一經使用或訂購物品均應按所示之全部金
    額，付款予發卡銀行之全部金額，故持卡人於該簽帳單簽名之用意與票據背書大
    致相同，皆係對所簽之金額負責之意，具私文書性質，其中第二聯、第三聯則由
    持卡人提出交付予特約商店，特約商店將第二聯存查，第三聯則轉交由聯合信用
    卡中心存，核先說明。
三、按台灣鐵路管理局工務處高雄工務段之在職證明書，及服務識別證均係刑法第二
    百十二條所稱「關於服務之證書」；復按戶口名簿係從公務員職務上製作之戶籍
    登記簿過錄而來，其內容與戶籍登記簿之記載無異，二者效用相同，是其法律上
    之性質，即為公務員職務上製作之文書，與僅為便利一時謀生所用之證書、介紹
    書等特種文書有別（最高法院八十年度台上字第五六一一號判決意旨參照）；又
    「按刑法第二百十二條係就公私特種文書之偽造及變造而為規定，偽造公印刑法
    第二百十八條既有獨立處罰之規定，則於偽造刑法第二百十二條之文書同時偽造
    公印者，即難僅論以該條之罪而置刑法第二百十八條之罪於不問，本院院解字第
    三○二○號解釋於立法本旨並無違背要難謂為不當，且依照刑法第二百十八條規
    定偽造公印者尚處以五年以下有期徒刑，倘於偽造同法第二百十二條之文書而又
    偽造公印者反依同法第二百十二條之規定僅處以一年以下有期徒刑、拘役或三百
    元以下之罰金，尤恐輕重失衡，有違立法之本意。基上理由，本院院解字第三○
    二○號第三項解釋尚無變更之必要。」（司法院院釋字第八二號可參）。因此本
    件被告乙○○提供自己之照片一張及被害人丙○○之年籍資料，透過不知姓名年
    籍之成年人而偽造被害人丙○○之國民身分證，並偽造「內政部」之公印文於該
    偽造之身分證上，核被告該部分所為，係犯刑法第二百十二條之偽造特種文書罪
    、刑法第二百十八條第一項之偽造公印文罪，其所犯上開二罪，有方法、結果之
    牽連關係，應從一重之偽造公印文罪處斷；被告偽造特種文書後並持以行使，係
    犯刑法第二百十六條、第二百十二條之行使偽造特種文書罪，其偽造特種文書之
    低度行為為行使偽造特種文書之高度行為所吸收，不另論罪，並與所犯偽造公印
    文罪依牽連犯關係，從一重之偽造公印文罪處斷。被告偽刻被害人丙○○之印章
    一枚、台灣鐵路管理局高雄工務段之公印（關防）及段長陳宗輝之職章印章各一
    枚之行為，分別係犯刑法第二百十七條第一項之偽造印章罪及第二百十八條第一
    項之偽造公印罪，被告進而偽造被害人丙○○署押以及將上開偽造之台灣鐵路管
    理局高雄工務段之公印及段長陳宗輝之職章印章各一枚，蓋於所偽造之台灣鐵路
    管理局工務處高雄工務段之丙○○服務證明書上，核被告該部分所為，係犯刑法
    第二百十七條第一項之偽造署押罪、第二百十二條之偽造特種文書罪，其所犯上
    開偽造公印、偽造印章、偽造署押、偽造特種文書四罪，有方法、結果之牽連關
    係，應從一重之偽造公印罪處斷；被告偽造特種文書後並持以行使，係犯刑法第
    二百十六條、第二百十二條之行使偽造特種文書罪，其偽造特種文書之低度行為
    為行使偽造特種文書之高度行為所吸收，不另論罪，並與所犯偽造公印罪依牽連
    犯之關係，從一重之偽造公印罪處斷。被告將其任職於台灣鐵路管理局高雄工務
    段之識別證之特種文書（職稱：技術工、員工代號：七○○八五三）變造為丙○
    ○之名義及年籍資料，並進而加以行使，核被告所為，係犯刑法第二百十六條、
    第二百十二條之行使變造特種文書罪；其變造特種文書之低度行為為行使變造特
    種文書所吸收，不另論罪。被告利用不知情之印刷廠分別偽造之台灣鐵路管理局
    高雄工務段所製發丙○○八十七年度各類所得扣繳暨免扣繳憑單及偽造賢懿電子
    有限公司所製發李胡玉花八十七年度之各類所得扣繳暨免扣繳憑單，並持之行使
    交予中興銀行作為貸款用之證明文件之行為，分別係犯刑法第二百十六條、第二
    百十一條之行使偽造公文書罪及第二百十六條、第二百十條之行使偽造私文書罪
    ，且被告所犯上開二罪有想像競合犯之裁判上一罪，應從一重之行使偽造公文書
    罪處斷；被告偽造公文書、私文書之低度行為，均為行使偽造公文書、私文書之
    高度行為所吸收，均不另論罪。被告偽造被害人丙○○之名義，向高雄縣稅捐稽
    徵處申請房屋稅及地價稅之繳納證明，核被告該部分所為，係犯刑法第二百十六
    條、第二百十條之行使偽造私文書，偽造被害人丙○○之署押為偽造私文書之部
    分行為，而偽造私文書後進而持之行使，則偽造私文書之低度行為為行使偽造私
    文書之高度行為所吸收，均不另論罪。被告利用己有高雄市楠梓區戶政事務所所
    填發之舊戶口名簿之公文書，將戶長原為乙○○之部分均塗改變造為丙○○及丙
    ○○之年籍資料，並在妻子李胡玉花之配偶欄與二名子女之父親欄內均變造為丙
    ○○，被告該部分所為，係犯第二百十一條之變造公文書罪，被告變造後持之加
    以行使，核被告所為，係犯刑法第二百十六條、第二百十一條之行使變造公文書
    罪。被告變造公文書之低度行為為行使變造公文書之高度行為所吸收，不另論罪
    。被告偽造被害人丙○○名義之中興銀行消費者貸款、支票存款、信用卡申請及
    調查表、台灣人壽長昇辦事處之貸款申請書、洽談紀錄表、華南產物保險公司之
    消費者貸款信用保險保險證、中興銀行開戶申請表等資料後持向中興銀行申請貸
    款並辦理開戶之行為，則係犯刑法第二百十六條及第二百十條之行使偽造私文書
    罪，其偽造被害人丙○○之簽名及印文，為偽造私文書之部分行為，而偽造私文
    書之低度行為則為行使偽造私文書之高度行為所吸收，均不另論罪。被告向中興
    銀行四維分行詐取三十萬元信用貸款及核發金融卡之行為，係犯刑法第三百三十
    九條第一項之詐欺取財罪。被告偽造被害人丙○○名義之申請書分別向中興銀行
    及中國信託商業銀行申請信用卡行為，係分別犯刑法第二百十六條、第二百十條
    之行使偽造私文書罪，其偽造簽名署押及印文均為偽造文書之部分行為，偽造私
    文書之低度行為為行使偽造私文書之高度行為所吸收，均不另論罪。又被告向中
    興銀行及中國信託商業銀行詐得信用卡之行為，該信用卡本身亦為財物，被告該
    部分所為，係犯刑法第三百三十九條第一項之詐欺取財罪。被告詐得上開二家銀
    行之信用卡後，在該二張信用卡背面偽造丙○○之署押各一枚，並加以行使，被
    告該部分所為，係犯刑法第二百十六條、第二百十條、第二百二十條第一項之行
    使偽造準私文書罪，被告偽造準私文書之低度行為為行使偽造準私文書之高度行
    為所吸收，不另論罪。被告持上開二家銀行之信用卡至特約商店簽帳，偽造丙○
    ○之簽名於簽帳單上並加以行使之行為，係犯刑法第二百十六條、第二百十條之
    行使偽造私文書罪，其偽造簽名署押為偽造私文書之部分行為，其偽造私文書之
    低度行為為行使偽造私文書之高度行為所吸收，均不另論罪。偽造被害人丙○○
    之簽帳單表示向中興銀行及中國信託商業銀行簽帳，作為將來特約刷卡機構向前
    開銀行請款之憑證，因而使前開二銀行陷於錯誤，如數代為墊付簽帳款項，被告
    因而詐得如附表所示數額之金飾財物，被告此部分所為，係犯刑法第三百三十九
    條第一項之詐欺取財罪。被告於八十八年十月十八日，持偽以被害人丙○○之名
    義向中興銀行所申辦之信用卡至中國信託商業銀行三民分行所設之自動提款機提
    款，向中國信託商業銀行預借現金二萬元、手續費七百元，即利用自動付款設備
    向中國信託商業銀行詐借現金行為，係犯刑法第三百三十九條之二之由自動付款
    設備取得他人之物罪，公訴人認被告此部分所為，係犯刑法第三百三十九條第一
    項之詐欺取財罪，尚有未洽，起訴法條應予變更。被告與姓名、年籍不詳之成年
    男子就偽造被害人丙○○之身分證部分，彼此間互有犯意聯絡及行為分擔，均為
    共同正犯。又被告利用不知情之印刷廠人員偽造被害人丙○○八十七年度在台灣
    鐵路管理局高雄工務段之薪資扣繳憑單、李胡玉花在賢懿電子有限公司薪資扣繳
    憑單，及利用不知情之刻印店偽刻被害人丙○○、陳宗輝之印章，及台灣鐵路管
    理局高雄工務段之公印章，又被告透過不知情之長昇辦事處行使前開其所偽造之
    證件及相關資料等向中興銀行申辦貸款，均為間接正犯。又被告上開多次行使偽
    造私文書、多次行使偽造、變造特種文書及詐欺部分，犯罪時間緊接，分別顯係
    基於概括犯意反覆為之，其罪名相同部分，分別應依連續犯規定，各以一罪論（
    行使偽造及變造特種文書以較重之連續行使偽造特種文書罪論），並依法加重其
    刑；另被告一次行使偽造公文書（台灣鐵路管理局扣繳憑單）、一次行使變造公
    文書（戶口名簿），二次犯罪時間緊接，犯罪構成要件相同，顯係基於概括犯意
    為之，應依連續犯規定論以較重之行使偽造公文書一罪，並加重其刑。被告所犯
    上開連續行使偽造私文書、連續行使偽造特種文書、連續行使偽造公文書、連續
    詐欺取財及偽造公印、偽造印章、偽造公印文罪間，分別有方法、結果之牽連關
    係，應從一重之行使偽造公文書罪處斷。公訴人雖未就被告所為冒用被害人丙○
    ○之名義偽造華南產物保險公司之消費者貸款信用保險保險證部分，即犯刑法第
    二百十六條及第二百十條之行使偽造私文書罪起訴，以及偽造丙○○之身分證時
    另有偽造「內政部」公印文，另犯刑法第二百十八條第一項之罪加以起訴，惟上
    開未據公訴人起訴部分則與已起訴部分有牽連犯之裁判上一罪關係，依刑事訴訟
    法第二百六十七條規定，一部起訴效力及於全部，該部分應為起訴效力所及，本
    院自應併予審理。末查被告於其前開犯行經被害人丙○○發現後，在有偵查權限
    之司法機關尚未發覺其犯罪前，即向台灣高雄地方法院檢察署自首，有自首狀一
    紙在卷可憑，經核與刑法第六十二條前段之自首規定相符，應依該條規定減輕其
    刑，並先加後減之。
四、原審以被告罪證明確，因予論罪科刑，固非無見；惟查：（一）被告持中興銀行
    之信用卡至中國信託商業銀行三民分行行使，預借現金二萬元（另計手續費七百
    元），致使該分行之自動提款機陷於錯誤，而交付其二萬元，而以此等不正方法
    由自動付款設備取得他人之現金，究竟足生損害於何人？原判決事實漏未對此加
    以認定記載，尚有未洽。（二）被告偽造「丙○○」之名義分別向中國信託商業
    銀行及中興銀行申請信用卡，被告取得該二家銀行之信用卡係施用詐術始對方陷
    於錯誤之結果，被告詐得該二張信用卡，應成立詐欺取財罪，又被告詐得該二張
    信用卡後進而在其背面上偽造「丙○○」之署押，亦應成立偽造準私文書罪，原
    審對此均漏未論述，亦有未洽。（三）被告持中國信託商業銀行及中興銀行之信
    用卡，向該二家銀行之特約商店簽帳，被告偽造「丙○○」之署押於簽帳單上，
    表示向中興銀行及中國信託商業銀行簽帳，作為將來前開特約商店分別向發卡之
    中興銀行及中國信託商業銀行請款之憑證，致特約商店陷於錯誤，如數交付財物
    ，被告因而詐得如附表所示數額之金飾財物，原判決認為被告因而詐得上開免除
    債務之財產上不法利益，且變更檢察官所起訴之刑法第三百三十九條第一項法條
    ，尚有未洽。（四）被告與不詳姓名、年籍之成年男子共同偽造之丙○○之身分
    證，其上有偽造之內政部公印文，因此被告之行為，除成立刑法第二百十二條之
    偽造特種文書外，尚應成立刑法第二百十八條之偽造公印文罪，且所犯上開二罪
    有方法、結果之牽連關係，為裁判上一罪，應從一重之偽造公印文罪處斷，原審
    僅論以刑法第二百十二條之偽造特種文書，亦有未洽。（五）被告將其任職於台
    灣鐵路管理局高雄工務段之識別證之特種文書（職稱：技術工、員工代號：七○
    ○八五三）變造為丙○○之名義及年籍資料，並進而加以行使，核被告所為，係
    犯刑法第二百十六條、第二百十二條之行使變造特種文書罪；其變造特種文書之
    低度行為為行使變造特種文書所吸收，不另論罪，原審對此漏未論罪，尚有未洽
    。（六）被告偽以被害人丙○○名義所申辦信用卡二張及金融卡一張，係被告施
    用詐術詐欺所得，係本件之贓物，故依法不得宣告沒收，原審以信用卡二張及金
    融卡一張，均係被告所有，並供犯罪所用之物，均應依刑法第三十八條第一項第
    二款之規定宣告沒收，尚有未洽。（七）被告偽造之台灣鐵路管理局高雄工務段
    之公印及陳宗輝之職章各一枚，雖未扣案，但無積極證據證明業已滅失，均應依
    刑法第二百十九條之規定宣告沒收，原審誤依刑法第三十八條第一項第二款為沒
    收之諭知，亦有未洽；又扣案被告所偽造之被害人丙○○之印章一枚，亦應依刑
    法第二百十九條之規定宣告沒收，原審認係被告所有，並供犯罪所用之物，應依
    刑法第三十八條第一項第二款之規定宣告沒收，亦有未洽。被告上訴意旨，以原
    審量刑過重為由，以及請求宣告緩刑為由，指摘原判決不當，雖無理由，然原判
    決既有上開可議之處，自屬無可維持，應由本院將原判決予以撤銷改判。爰審酌
    被告之素行不佳，有台灣高等法院被告全國前案紀錄表一份在卷可憑，因信用不
    佳始冒用被害人即胞弟丙○○之名義偽造文書辦理貸款及申請信用卡之犯罪之動
    機及手段，被告犯行對於被害人丙○○所造成信用上之損害與困擾、並對於中興
    銀行及中國信託銀行所生之損害，有中國信託商業銀行股份有限公司出具之陳報
    狀與中興銀行九十年九月十三日（九十）興卡字第０四八號函各一份在原審卷可
    稽，及被告於犯後坦承犯行在庭態度尚稱良好等一切情狀，量處有期徒刑一年六
    月。又查被告有二次竊盜前科，且甫於九十年七月六日執行完畢出獄，故與緩刑
    之宣告要件不符，併此敘明。至被告所偽造之被害人丙○○之國民身分證及變造
    台灣鐵路管理局高雄工務段之識別證各一張，偽造被害人李胡玉花及丙○○之各
    類所得扣繳暨免扣繳憑單各一紙、變造之戶口名簿一份、偽造之台灣鐵路管理局
    工務處高雄工務段服務證明書，雖均未扣案，但無積極證據證明業已滅失，均係
    被告所有，並供犯罪所用之物，業據被告自承不諱，均應依刑法第三十八條第一
    項第二款之規定宣告沒收。偽造台灣鐵路管理局高雄工務處工務段服務證明書上
    其上之印文、公印文，均無庸另為沒收之諭知。又被告偽造被害人丙○○名義向
    高雄縣稅捐稽徵處所申請之地價稅、房屋稅之轉帳繳納證明書二紙，則屬被告所
    有，為被告犯罪所得之物，亦應依刑法第三十八條第一項第三款之規定宣告沒收
    。被告偽造之台灣鐵路管理局高雄工務段之公印及陳宗輝之職章各一枚，雖均未
    扣案，但無積極證據證明業已滅失，及扣案被告偽造之被害人丙○○之印章一枚
    、扣案之信用卡二張背面被告偽造之丙○○署押各一枚，以及附表貳編號八、九
    所示私文書上所偽造被害人丙○○之署押共二十一枚及印文共五枚，均應依刑法
    第二百十九條之規定宣告沒收。其中附表二編號九有關信用卡簽帳單部分，因財
    團法人聯合信用卡處理中心收單之帳單，若為電子結帳帳單，該款帳單一式二聯
    ，分別由客戶及商店存查，為直式印製，非電子結帳之一般手刷簽帳單係一式三
    聯，分別由客戶、商店、聯合信用卡中心存查，為橫式印製，此業經該中心八十
    八年十一月二十三日（八八）聯卡會字第三一五號函示明確（參台灣高等法院八
    十九年度上訴字第六六五號判決書）。查被告持中國信託銀行之信用卡至久大銀
    樓及金成昌銀樓購物均係以電子結帳方式刷卡購物，於久大銀樓之電子結帳帳單
    為一式二聯，而於金成昌銀樓之手刷式結帳單則為三聯式之簽帳單，分別有簽帳
    單影本五紙在卷可憑，其中第一聯均為持卡人存根聯，即於被告刷卡後均交予被
    告收執，無證據證明其業已滅失，另被告所偽造之私文書即信用卡簽帳單第二聯
    係特約商店存根聯與第三聯係與特約商店合作之銀行存查聯，其上被告所偽造之
    被害人丙○○之署押共十一枚，亦均同上依刑法第二百十九條規定宣告沒收。而
    被告持中興銀行之信用卡至久大銀樓購物之簽帳單，均已經中興銀行銷燬，故毋
    庸宣告沒收；至被告偽以被害人丙○○名義所申辦信用卡二張及金融卡一張，均
    係被告詐欺所得之物，為贓物，故依法不得宣告沒收，併此敘明。
據上論斷，應依刑事訴訟法第三百六十九條第一項前段、第三百六十四條、第二百九
十九條第一項前段、第三百條、刑法第五十六條、第二百十六條、第二百十條、第二
百十一條、第二百十二條、第二百十七條、第二百十八第一項、第三百三十九條第一
項、第三百三十九條之二第一項、第五十五條、第六十二條前段、第二百十九條、第
三十八條第一項第二款、第三款，罰金罰鍰提高標準條例第一條前段，判決如主文。
本案經檢察官王登榮到庭執行職務。
中    華    民    國     九十一     年       二       月      八        日
                              臺灣高等法院高雄分院刑事第一庭
                                  審判長法官  王光照
                                        法官  黃仁松
                                        法官  黃壽燕
右正本證明與原本無異。
如不服本判決應於收受本判決後十日內向本院提出上訴書狀，其未述上訴理由者，
並得於提起上訴後十日內向本院補提理由書狀（均須按他造當事人之人數附繕本)「
切勿逕送上級法院」。
                                      書記官  黃富美
中    華    民    國     九十一     年       二       月     十五       日
附錄本判決論罪科刑法條：
刑法第二百十六條：
行使第二百十條至第二百十五條之文書者，依偽造、變造文書或登載不實事項
或使登載不實事項之規定處斷。
刑法第二百十條：
偽造、變造私文書，足以生損害於公眾或他人者，處五年以下有期徒刑。
刑法第二百十一條：
偽造、變造公文書，足以生損害於公眾或他人者，處一年以上七年以下有期徒刑。
刑法第二百十二條：
偽造、變造護照、旅券、免許證、特許證及關於品行、能力、服務或其他相類
之證書、介紹書，足以生損害於公眾或他人者，處一年以下有期徒刑，拘役或
三百元以下罰金。
刑法第二百十八條第一項：
偽造公印或公印文者，處五年以下有期徒刑。
刑法第三百三十九條第一項：
意圖為自己或第三人不法之所有，以詐術使人將本人或第三人之物交付者，處
五年以下有期徒刑、拘役或科或併科一千元以下罰金。
刑法第三百三十九條之二：
意圖為自己獲第三人不法之所有，以不正方法由自動付款設備取得他人之物者，處三
年以下有期徒刑、拘役或一萬元以下罰金。
以前項方法得財產上不法之利益或使第三人得之者，亦同。
附表壹：〔被告持偽造信用卡刷卡消費明細〕
┌──┬───────────┬───────┬────────┬─────────┐
│編號│  時                間│ 特 約 商 店  │信 用 卡 種 類  │  消  費  金  額  │
├──┼───────────┼───────┼────────┼─────────┤
│一  │  八十八年十月七日    │  久大銀樓    │  中興銀行      │  三千九百元      │
├──┼───────────┼───────┼────────┼─────────┤
│二  │  八十八年十月十八日  │  久大銀樓    │  中興銀行      │  二萬三千五百元  │
├──┼───────────┼───────┼────────┼─────────┤
│三  │  八十八年十一月一日  │  久大銀樓    │  中興銀行      │  一萬三千元      │
├──┼───────────┼───────┼────────┼─────────┤
│四  │  八十八年十一月十一日│  久大銀樓    │  中興銀行      │  九千元          │
├──┼───────────┼───────┼────────┼─────────┤
│五  │  八十八年十一月十六日│  久大銀樓    │  中興銀行      │  八千五百元      │
├──┼───────────┼───────┼────────┼─────────┤
│六  │  八十八年十二月六日  │  久大銀樓    │  中國信託銀行  │  三萬元          │
├──┼───────────┼───────┼────────┼─────────┤
│七  │  八十八年十二月九日  │  久大銀樓    │  中國信託銀行  │  一萬五千元   │
├──┼───────────┼───────┼────────┼─────────┤
│八  │  八十八年十二月十四日│  久大銀樓    │  中國信託銀行  │  二萬元          │
├──┼───────────┼───────┼────────┼─────────┤
│九  │  八十八年十二月十四日│  久大銀樓    │  中國信託銀行  │  八千元          │
├──┼───────────┼───────┼────────┼─────────┤
│十  │  八十八年十二月十四日│  金城昌銀樓  │  中國信託銀行  │  一萬零三百五十元│
└──┴───────────┴───────┴────────┴─────────┘
附表貳：〔被告所偽造之文書及署押〕
┌──┬───────────┬────────┬──────┬──────────┐
│編號│  偽造或變造之文書    │  種       類   │  數    量  │  備          註    │
├──┼───────────┼────────┼──────┼──────────┤
│一  │偽造「丙○○」名義之  │ 特種文書       │   一張     │刑法第三十八條第一第│
│    │國民身分證（上貼有李  │                │            │一項第二款被告乙○○│
│    │曉惠之相片）          │                │            │所有供犯罪所用之物  │
├──┼───────────┼────────┼──────┼──────────┤
│二  │變造丙○○名義之台灣  │                │   一張     │同右                │
│    │鐵路管理局高雄工務段  │                │            │                    │
│    │識別證（上貼有乙○○  │                │            │                    │
│    │之相片）              │                │            │                    │
├──┼───────────┼────────┼──────┼──────────┤
│三  │信用卡                │「丙○○」署押二│   二張     │刑法第二百十九條    │
│    │（中興銀行信用卡及中  │  枚            │            │                    │
│    │國信託銀行信用卡）    │                │            │                    │
├──┼───────────┼────────┼──────┼──────────┤
│四  │偽造丙○○擔任台灣鐵  │「台灣鐵路管理局│ 印文各一枚 │刑法第三十八條第一第│
│    │路管理局工務處高雄工  │  高雄工務段」長│            │一項第二款被告乙○○│
│    │務段服務證明書        │  方戳及段長「陳│            │所有供犯罪所用之物  │
│    │                      │  宗輝」印章    │            │                    │
│    │                      │                │            │                    │
├──┼───────────┼────────┼──────┼──────────┤
│五  │變造楠梓區戶政事務所  │                │            │同右                │
│    │填發之戶長等名義為李  │                │            │                    │
│    │曉義之戶口名簿        │                │            │                    │
├──┼───────────┼────────┼──────┼──────────┤
│六  │偽造丙○○及李胡玉花  │                │   二紙     │同右                │
│    │八十七年度之各類所得  │             │            │                    │
│    │扣繳暨免扣繳憑單      │                │            │                    │
├──┼───────────┼────────┼──────┼──────────┤
│七  │偽造丙○○名義向高雄  │「丙○○」署押  │   各一枚   │刑法第三十八條第一項│
│    │縣稅捐稽徵處申請房屋  │                │            │第三款因犯罪所得之物│
│    │稅及地價稅之繳納證明  │                │            │                    │
│    │書                    │                │            │                    │
├──┼───────────┼────────┼──────┼──────────┤
│八  │中興商業銀行消費者貸  │「丙○○」之簽名│ 署押二枚印 │刑法第二百十九條    │
│    │款、支票存款、信用卡  │  署押及印文    │ 文一枚     │                    │
│    │申請書及調查表        │                │            │                    │
│    ├───────────┼────────┼──────┼──────────┤
│   │台灣人壽長昇辦事處申  │「丙○○」之簽名│ 署押一枚   │同右                │
│    │請單                  │  署押          │            │                    │
│    ├───────────┼────────┼──────┼──────────┤
│    │華南產物保險公司消費  │「丙○○」之印文│ 印文及署押 │同右                │
│    │者貸款信用保險保證    │  及簽名署押    │ 各一枚     │                    │
│    ├───────────┼────────┼──────┼──────────┤
│    │中興銀行開戶申請書    │「丙○○」之印文│ 印文三枚及 │同右                │
│    │                      │  及簽名署押    │ 署押二枚   │                    │
├──┼───────────┼────────┼──────┼──────────┤
│九  │中興商業銀行信用卡申  │「丙○○」之簽名│ 署押二枚   │同右                │
│    │請書                  │  署押          │            │                    │
│    ├───────────┼────────┼──────┼──────────┤
│    │中國信託商業銀行信用  │「丙○○」之簽名│ 署押二枚   │同右                │
│    │卡申請書              │  署押          │            │                    │
│    ├───────────┼────────┼──────┼──────────┤
│    │中國信託信用卡簽帳單  │「丙○○」之簽名│ 署押十一枚 │同右                │
│    │五紙                  │  署押          │            │                    │
└──┴───────────┴────────┴──────┴──────────┘
                                                                        Ｋ
